臺灣臺中地方法院民事判決　　　　　　九十四年度重訴字第三七號
　　原　　　告　　甲○○○
　　訴訟代理人　　林家進律師
　　複　代理人　　顏明壽
　　被　　　告　　乙○○
　　兼訴訟代理人　丙○○
右當事人間請求分割共有物事件，本院於民國九十四年四月二十六日言詞辯論終結，
判決如左：
    主  文
兩造共有坐落台中縣后里鄉○○段一二五七地號，旱，面積九三五三點二五平方公尺
之土地分割為如附圖乙案及其圖示所示：編號乙２部分面積三四九四．七一平方公尺
分歸原告取得；編號乙１部分面積五八五八．五四平方公尺分歸被告依應有部分各二
分之一比例共有取得。
訴訟費用由兩造按如附表所示之應有部分比例負擔。
    事實及理由
一、原告主張：坐落台中縣后里鄉○○段一二五七地號，旱，面積九三五三點二五平
    方公尺之土地係兩造共有，兩造應有部分如附表所示。系爭土地並無不分割之協
    議，亦無因物之使用目的不能分割之情形，茲經協議分割不成，爰依法請求裁判
    分割。如附圖甲案之分割方案，兩造均得由系爭土地之西北側與臺中縣后里鄉○
    村路連接。原告分得甲２部分土地位於裡地，另須留四米寬之通路通行至南村路
    ，使原告所分得實地減少，原告為杜糾紛，願承受此不利益。被告之祖厝係位於
    坐落同段一二五八地號土地上，周圍土地仍係被告所分得甲１部分之土地，無遭
    他人土地包圍情形。如附圖乙案所示之分割方案，原告所分得之乙２部分土地與
    公路無適宜之連絡，而成為袋地，依民法第七百八十九條之規定，原告將來僅得
    通行乙１部分之土地，並無須支付償金，未必符合被告之最佳利益，且生糾紛。
    乙２部分土地與枋寮路間尚有水利溝渠，原告既無跨越使用水利溝渠之權源，無
    法利用上開水利地與枋寮路連接。並聲明：兩造共有坐落台中縣后里鄉○○段一
    二五七地號，旱，面積九三五三點二五平方公尺之土地准予分割，分割方法為：
    如附圖甲案所示：編號甲２部分面積三四九五．五三平方公尺分歸原告取得；編
    號甲１部分面積五八五七．七二平方公尺分歸被告依應有部分各二分之一比例共
    有。
二、被告主張：本件原告同為本件系爭標的之繼承人，理應尊重被繼承人黃張儉之遺
    囑而為處分，然卻純依其私利作為變更之主張，顯與事實及倫理不符，原告之主
    張顯然無理由，並欠缺權利保護之條件。依原告的分割方法，甲l部份土地幾被
    甲2部份土地全部包圍，原告將擁有約150─160米的臨路寬度，被告則僅剩約4米
    的臨路寬度。且系爭土地為農業用地，甲l部份土地的農業取水來源被甲2部份土
    地切斷，而無水源灌溉。以兩造無法溝通之現狀，原告將來極有可能禁止被告經
    由甲2部份土地取水，勢將造成甲l土地農業經營的困難，洐生無窮糾紛，不符比
    例原則及公平正義。就本件訴訟之分割方法，應依被繼承人黃張儉之遺囑分割。
    且依乙案之分割方法，兩造均可由系爭土地左側與枋寮路連接，並皆可取得與應
    繼份比例相當的臨路寬度，既符合黃張儉遺囑中兩造都有路可通的精神，也能使
    土地方正完整，農業取水便利，便於農業耕作與土地管理。原告亦可依農田水利
    費用徵收辦法申請架設橋樑，如同與系爭土地同側其他第三人般，由枋寮路自由
    進出。並無原告分得土地無路通行，將成袋地之情。並聲明：原告之訴駁回。
三、兩造不爭執之事實：
    坐落台中縣后里鄉○○段一二五七地號，旱，面積九三五三點二五平方公尺之土
    地係兩造共有，兩造應有部分如附表所示。
四、得心證之理由：
(一)本件原告主張系爭土地為兩造所共有，兩造應有部分如附表所示，系爭土地並無
    依物之使用目的，不能分割之情形，兩造間亦未訂有不分割之期限，兩造復不能
    達成分割協議，業據原告提出土地登記謄本、地籍圖為證，並據兩造對系爭土地
    為兩造共有，兩造應有部分如附表所示一節所不爭執。被告雖抗辯：原告之主張
    未尊重被繼承人黃張儉之遺囑而為處分，主張顯無理由，並欠缺權利保護要件云
    云。惟按各共有人，得隨時請求分割共有物。但因物之使用目的不能分割或契約
    訂有不分割之期限者，不在此限。前項契約所定不分割之期限，不得逾五年。逾
    五年者，縮短為五年，民法第八百二十三條定有明文。查依被告所提出之黃張儉
    所立之遺囑所示，僅載有：「又因受限目前法令，宜暫時維持公同共有，嗣後如
    依法令可分割時，即依上開應繼分比例分割取得各自分管位置。」之內容，有該
    遺囑在卷可憑，並無訂有不分割之期限。而按每宗耕地分割後每人所有面積未達
    ○．二五公頃者，不得分割，農業發展條例第十六條第一項固有明文。惟系爭土
    地兩造分割後每人所有面積均達０．二五公頃即二千五百平方公尺以上，並無該
    項規定之限制，系爭土地即無因受限目前法令，不能分割情事。故已未能認兩造
    有不分割之協議及有因物之使用目的不能分割之情形。且黃張儉立該遺囑乃於八
    十五年四月十日所立，亦已逾五年。被告前開抗辯，即無理由。原告請求將系爭
    土地為原物分割，依前開民法第八百二十三條之規定，洵屬正當，應予准許。
(二)又查系爭土地西側臨一灌溉溝渠，與四米枋寮路相鄰，南側及東側均臨第三人所
    有之田園及建物，北側大部分臨第三人所有建物及土地，僅小部分臨路，系爭土
    地北側現由被告二人使用中，種植荔枝，南側現則荒蕪中，系爭土地現並乃由南
    村路小部分臨路路面及西側枋寮路通行出入，業據本院會同臺中縣豐原地政事所
    地政人員至現場勘驗屬實，製有勘驗筆錄及有該所九十四年三月二十二日豐地測
    字第0940002207號函檢附之土地複丈成果圖在卷可憑。則如附圖甲案之分割方案
    ，原告分得部分之土地，取得所有臨枋寮路之土地及四米臨南村路之路面，並致
    使原告取得之實地面積減少，而就被告分得部分之土地，則除僅約四米臨南村路
    外，全部土地均為第三人所有及原告所分得土地所包圍，且切斷與原相鄰灌溉溝
    渠之臨接，自對被告不利，並礙經濟之效益。而如乙案之分割方案，則兩造均可
    由系爭土地西側與枋寮路連接，並皆可取得與應有部分比例相當的臨路寬度，亦
    能使土地方正完整，農業取水便利，便於農業耕作與土地管理。再依黃張儉所立
    之遺囑所示，其內容乃載：「二、本人所有遺產希照左列方法分配。（一）坐落
    台中縣后里鄉○○○段九一之一地號，面積０、九三四六公頃土地全部。1、由
    吾兒黃昌源（民國二十五年二月二十五日生、
    六、籍設：台中縣后里鄉○○村○○鄰○○路十九號）、吾女甲○○○（民國二
    十八年十二月十八日生，
    里鄉○○村○鄰○○路六十八號）共同繼承，黃昌源應繼分玖肆陸分之伍捌伍
    肆，甲○○○應繼分玖肆陸分之肆玖貳。2、為弭爭端，於繼承發生效力時
    ，上開土地應自西北往東南方向，沿現有溝渠邊保留四公尺寬之道路（即如後附
    圖所示A部份）按上開應繼分比例維持公同共有，以供各人共同通行使用；其他
    部分土地應按上開應繼分比例分配，其中如附圖所示B部分由黃昌源管理使用收
    益，如附圖所示C部分由甲○○○管理使用收益，又因受限目前法令，宜暫時維
    持公同共有，嗣後如依法令可分割時，即依上開應繼分比例分割取得各自分管位
    置。」有被告提出之前開遺囑在卷可憑。即知依黃張儉所立之遺囑之分割方法所
    示，乃為弭兩造之爭端，並使兩造均有道路可供通行，須保留四公尺寬之道路供
    兩造通行之用，而系爭土地西側現臨供通行出入之枋寮路即有四米寬，即無於系
    爭土地再保留四米寬之道路供兩造通行之必要，且為弭兩造日後復因共有道路通
    行問題引生爭端，亦以消滅兩造之共有關係為宜。則依乙案之分割方案，亦符合
    民法第一千一百六十五條第一項：被繼承人之遺囑，定有分割遺產之方法，或託
    他人代定者，從其所定之規定。原告雖不同意乙案之分割方法，並主張：如附圖
    乙案所示之分割方案，原告所分得之乙２部分土地與公路無適宜之連絡，而成為
    袋地，依民法第七百八十九條之規定，原告將來僅得通行乙１部分之土地，並無
    須支付償金，未必符合被告之最佳利益，且生糾紛。乙２部分土地與枋寮路間尚
    有水利溝渠，原告既無跨越使用水利溝渠之權源，無法利用上開水利地與枋寮路
    連接云云。然如前述，系爭土地西側臨一灌溉溝渠，與四米枋寮路相鄰，兩造自
    均可依臺灣省農田水利會受理申請使用水利建造物處理要點等規定，申請架設橋
    涵、建築通路跨越使用該水利溝渠，由枋寮路通行出入，且系爭土地現乃由南村
    路小部分臨路路面及西側枋寮路通行出入，系爭土地藉由枋寮路通行及出入亦無
    問題。乙案之分割方案，尚不致對原告造成損害。原告前開主張，即屬無據。且
    該分割方案亦符兩造使用系爭土地之現況。故考量系爭土地之使用、土地通路、
    經濟利益、被繼承人黃張儉所立之遺囑並兼顧共有人利益之原則，是本件分割共
    有物，本院認以採取附圖所示乙案之分割方法，最為公平適當。
(三)按定共有物分割之方法，可由法院自由裁量，為適當之分配，不受任何共有人主
    張之拘束，則本件縱准原告分割共有物之請求，惟未採原告所主張之分割方法為
    分割，亦不認原告之訴為一部無理由，而係屬原告勝訴之判決。是則，分割共有
    物之訴，既係以請求分割共有物之形成權為訴訟標的，故兩造所提出之分割方法
    ，僅係供法院之參考，其分割方法，對於各共有人而言，並無勝負之問題。從而
    ，本件原告形式上固獲全部勝訴之判決，然兩造就本件分割共有物所爭者，殆為
    分割方法，則由敗訴之被告負擔訴訟費用顯失公平，爰酌量情形，由兩造依其應
    有部分之比例負擔較為合理，附此敘明。
(四)訴訟費用負擔之依據：民事訴訟法第八十條之一。
中　　　華　　　民　　　國　　九十四　　年　　　六　　　月　　　七　　　日
                                            臺灣臺中地方法院民事第二庭
~B法　官　陳秋月
右為正本係照原本作成
如不服本判決，應於判決送達後二十日內，向本院提出上訴狀。
中　　　華　　　民　　　國　　九十四　　年　　　六　　　月　　　七　　　日
~B書記官
~FO
附表：
┌───┬──────┬────────┐
│編號  │   共 有 人 │ 應 有 部 分    │
├───┼──────┼────────┤
│一    │   甲○○○ │ 3492／9346     │
├───┼──────┼────────┤
│二    │   丙○○   │ 2927／9346     │
├───┼──────┼────────┤
│三    │   乙○○   │ 2927／9346     │
└───┴──────┴────────┘
